【裁判字號】    92,訴,151
【裁判日期】    920926
【裁判案由】    分割共有物
【裁判全文】
臺灣花蓮地方法院民事判決  九十二年度訴字第一五一號
    原      告  丙○○
    訴訟代理人  甲○○
    被      告  乙○○
右當事人間請求分割共有物事件，本院判決如左：
    主      文
被告分割得如附圖所示六七○部分之土地所有權，原告分割得如附圖所示六七○─一
、六七○─二、六七○─三部分之土地所有權。
訴訟費用由被告負擔四分之一，餘由原告負擔。
    事      實
甲、原告方面：
    一、聲明：請准就坐落花蓮縣花蓮市○○段六七○號土地（下稱系爭土地），各
        按原告持分四分之三，被告持分四分之一之比例分割。
    二、陳述：緣系爭土地，地目為「田」，面積為四五六平方公尺，為兩造所共有
        ，原告應有部分為四分之三，被告應有部分為四分之一。系爭土地依法已可
        分割，兩造復無曾為不分割之特約，嗣原告欲與被告協議分割，惟均無法達
        成協議。爰依民法第八百二十三條第一項之規定，訴請裁判分割，並願任由
        被告優先挑選如附圖所示之六七○或六七○─三其中一塊地。
    三、證據：提出系爭土地之土地登記謄本、地籍圖謄本各一件為證。
乙、被告方面：
    一、聲明：
    (１)先位聲明：駁回原告之訴。
    (２)備位聲明：如鈞院准裁判分割，請准由原告分得如附圖所示六七○部分之土
        地。
    二、陳述：不願分割系爭土地，惟如必須分割，則請求由原告分得如附圖所示六
        七○部分之土地，始符合兩造意願及公平正義。
丙、本院依職權委由地政事務所人員就系爭土地依兩造之應有持分繪製如附圖所示之
    複丈成果圖。
    理      由
一、原告主張兩造共有系爭土地，原告應有部分為四分之三，被告為四分之一，並無
    不能分割之協議，兩造曾洽談分割事宜，但未能達成協議等情，業據原告提出前
    開土地登記謄本，並為被告所不爭執，自堪認定。按各共有人得隨時請求分割共
    有物，民法第八百二十三條定有明文。原告既為系爭土地之共有人，其請求分割
    共有物，於法即屬有據。兩造就分割之方法既不能協議決定，本院即應依照民法
    第八百二十四條第二項之規定，以裁判之方法決定分割方式。
二、經查，系爭土地之地目為「田」，面積為四百五十六平方公尺（分割後每人所有
    面積未達○．二五公頃），就分割之情形本受農業發展條例第十六條第一項前段
    之限制，惟依同條項第四款「本條例中華民國八十九年一月四日修正施行前之共
    有耕地，得分割為單獨所有」之規定，兩造之共有關係早於民國八十九年一月四
    日以前即具有共有關係，依法即無不能分割之事由存在，其間復無訂有不分割之
    契約之情事，本院自應依前開民法之規定予以裁判分割，是被告辯稱不願分割云
    云，即無理由。本院參酌兩造應有部分之比例為原告四分之三，被告四分之一，
    以及兩造就分割方式所表達之前開意願，爰依法判決如主文第一項所示。
三、據上論結，依民事訴訟法第七十九條，判決如主文。
中      華      民      國    九十二    年      九      月    二十六    日
                                        臺灣花蓮地方法院民事庭
~B法      官  郝燮戈
右正本証明與原本無異。
如對本判決不服，應於送達後廿日內，向本院提出上訴狀（應抄附繕本）。
~B法院書記官  高明正
中      華      民      國    九十二    年      九      月              日


司法院資訊處製作；財團法人民間司法改革基金會備份。
